臺灣彰化地方法院刑事判決
111年度簡上字第1號
上  訴  人  臺灣彰化地方檢察署檢察官  
上  訴  人  
即  被  告  林鳳姿


上列上訴人因被告妨害名譽案件，不服本院於中華民國110年11
月2日所為110年度簡字第1427號第一審刑事簡易判決（檢察官起
訴案號：110年度偵字第6075號），提起上訴，本院管轄第二審
合議庭判決如下︰
    主  文
上訴均駁回。    
    犯罪事實
一、甲○○持民事執行名義（即本院109年度司票字第1952號本票
    裁定，惟嗣經本院民事庭於民國110年5月25日以109年度訴
    字第1338號判決認定本票債權不存在，亦不得持該本票裁定
    強制執行確定），向本院民事執行處聲請執行乙○○所有之動
    產即車牌號碼0000-00號自用小客車。本院民事執行處乃於1
    09年12月10日上午9時40分許，扣押該自小客車貼上封條後
    ，交甲○○保管佔有。惟本院民事執行處鑑價、清查發現，該
    自小客車已經設定動產擔保抵押，而且鑑價僅新臺幣（下同
    ）190,000元，仍不足清償抵押剩餘債權598,628元，顯無拍
    賣實益，因而塗銷查封登記，命甲○○應將該自小客車返還乙
    ○○。嗣於110年1月27日下午2時35分許，本院民事執行處司
    法事務官、書記官、執達員，會同彰化縣警察局和美分局中
    寮派出所警員及乙○○（其夫趙明煌亦陪同前往到場），執行
    返還該自客車予乙○○之命令時，甲○○因心生怨憤，竟基於公
    然侮辱之犯意，在不特定人得共見聞之彰化縣○○鎮○○里○○○
    街000號屋外，對乙○○高聲辱罵「渣女」乙語，貶損乙○○名
    譽。
二、案經乙○○訴由彰化縣警察局和美分局報告臺灣彰化地方檢察
    署檢察官偵查起訴。
    理  由
一、證據能力之說明：本院據以認定犯罪事實之被告以外之人於
    審判外之陳述，除法律另有規定原則上有證據能力者外，檢
    察官、被告甲○○於準備程序時均同意有證據能力，亦無人於
    言詞辯論終結前聲明異議，本院審酌各項證據作成時之狀況
    ，認為並無不可信或不適當之情事，依刑事訴訟法第159條
    之5規定，皆有證據能力。又本案以下所引用之非供述證據
    ，並無證據證明係出於違法取得之情形，復經本院依法踐行
    調查程序，亦應具有證據能力。
二、認定犯罪事實之證據及理由：
    訊據被告甲○○坦承於上揭時、地罵告訴人乙○○「渣女」等情
    不諱，惟矢口否認有何公然侮辱犯意，辯稱：「我是氣憤之
    下罵她渣女」、「我過去有幫助她、借錢給她，我當時情緒
    激動，如果沒有前因，怎麼會有後果，她到現在錢還是不給
    我，我當時是拿現金給她，我沒有匯款留下證據，我是單親
    的女人，她是高知識分子，我用房子去借錢給她，她居然嗆
    我不懂、贏了官司再說，我以為本票就是證據，我那麼多錢
    借給她，我當時很氣憤脫口而出，我被（原審判）罰5千很
    冤枉，我那麼多錢幫助她，她居然這麼心狠手辣」云云。經
    查：
　㈠被告持本院109年度司票字第1952號本票裁定，向本院民事執
    行處聲請執行告訴人乙○○所有之車牌號碼0000-00號自用小
    客車；本院民事執行處乃於109年12月10日上午9時40分許，
    扣押該自小客車貼上封條後，交甲○○保管佔有；惟經本院民
    事執行處鑑價、清查發現，該自小客車已經設定動產擔保抵
    押，而且鑑定價格不足清償抵押剩餘債權，顯無拍賣實益，
    因而塗銷查封登記，命被告應將該自小客車返還；另外，上
    揭作為執行名義之本院109年度司票字第1952號本票裁定，
    事後經本院民事庭於110年5月25日以109年度訴字第1338號
    判決認定本票債權不存在，亦不得持該本票裁定強制執行確
    定等情，經核閱本院109年度司執字第39993號民事清償票款
    執行卷宗，且有本院民事庭109年度訴字第1338號判決在卷
    可憑，可認屬實。
　㈡被告於110年1月27日下午2時35分許，在彰化縣○○鎮○○里○○○
    街000號屋外，在本院民事執行處執行撤銷查封返還告訴人
    乙○○所有之車牌號碼0000-00號自用小客車之程序之際，當
    本院民事執行處司法事務官、書記官、執達員、彰化縣警察
    局和美分局中寮派出所員警、告訴人乙○○、告訴人之夫趙明
    煌等多人面前，對告訴人乙○○高聲辱罵「渣女」乙語，經告
    訴人乙○○於警詢、偵訊指訴並結證甚明，核與證人趙明煌於
    警詢、偵訊證述相符，且有現場照片（偵卷第55頁）、現場
    警員錄影檔案之譯文在卷可稽（偵卷第111-113頁），復經
    檢察官勘驗現場錄影檔案無誤，有勘驗筆錄為憑（偵卷第11
    5頁），可認屬實。
　㈢所謂「人渣」之意，是指對社會敗類的鄙稱（參網路版「教
    育部重編國語辭典修訂本」收錄條目「人渣」釋義）。社會
    上常見依據形容對象的性別，衍生「渣男」、「渣女」等詞
    彙，則意指對於男性、女性社會敗類的鄙稱。又按刑法上之
    公然侮辱罪，係指侮辱他人，且該侮辱行為係公然為之始可
    成立。所謂公然，係指不特定多數人得以共見共聞之狀態，
    不以實際上果已共見共聞為必要，但必在事實上有不特定人
    或多數人得以共見或共聞之狀況。又「侮辱」，係指行為人
    所為抽象之謾罵或嘲弄等客觀上被認為是蔑視或不尊重他人
    之言詞或行為，而足以貶損他人人格及社會評價者而言。本
    案被告在屋外對告訴人出言「渣女」乙語時，已有本院民事
    執行處人員、警員、告訴人、告訴人之夫等多人在場，又位
    在屋外，不特定多數人更得以輕易共見共聞，核屬公然無誤
    。且依上揭錄影譯文，被告因執行名義執行未果，對於告訴
    人懷有相當強大的怨憤，復依社會通念，「渣女」詞意有輕
    蔑他人、使人難堪之作用，足以貶抑他人人格、名譽之社會
    評價。從當下用語情境、脈絡觀之，被告出言「渣女」，顯
    然不是人際間表達關係熟稔的玩笑用語，其意在侮辱甚明。
　㈣至於被告一再強調先前貸予幾多金錢幫助告訴人、批評告訴
    人忘恩負義、恩將仇報，並一再舉出其和告訴人間債權債務
    糾葛之相關文件，頂多只能證明被告何以口出此言（即行為
    目的、動機），都和本案公然侮辱的犯罪構成要件事實沒有
    關係，當然無法據此對被告為有利認定。即使被告基於一時
    氣憤而公然對告訴人口出「渣女」乙語，亦不能解免其責。
　㈤綜上所述，被告辯稱其無公然侮辱犯意云云，不值憑採，其
    犯行事證明確，可以認定，應依法論科。　　　
三、論罪科刑：
  ㈠核被告甲○○所為，係犯刑法第309條第1項公然侮辱罪。
  ㈡原審以本案事證明確，適用刑事訴訟法第449條第1項前段、
    第454條第2項（簡易判決得以略式記載），刑法第309條第1
    項、第42條第3項前段，刑法施行法第1條之1第1項等規定，
    認事、用法均無違誤。本院以行為人之責任為基礎，審酌被
    告甲○○於審理時陳稱其高職肄業，離婚，育有子女3人，其
    目前在市場擺攤，曾和告訴人之父生前交往多年等情甚明，
    是智識程度健全之成年人，要求她不應在屋外眾人得以共見
    聞之處，公然辱罵告訴人「渣女」，自非過度期待；惟考量
    被告執著於和告訴人的債務糾紛未了，糾葛已深，而且民事
    執行程序不順遂，債權不能滿足，故而氣憤口出辱罵語句，
    在犯罪行為當下已承受相當大的壓力與刺激，可責性稍低；
    被告行為分明經到場協助執行之警員錄音歷歷，卻在檢察官
    前否認犯行，猶稱「不記得」云云，至本院審理時才承認「
    氣憤之下有罵『渣女』」，但還是執迷於指摘告訴人何以可惡
    、忘恩負義等無關犯罪構成要件事實，沒有完全認錯，犯後
    態度不算非常良好；暨考量被告前無犯罪科刑紀錄，有臺灣
    高等法院被告前案紀錄表可稽，素行良好，故應無選處拘役
    之必要等一切情狀，原審判處罰金5千元並諭知易服勞役之
    折算標準，量刑堪稱妥適。
  ㈢被告上訴爭執求為無罪判決而以前揭情詞置辯，經指駁如前
    ，為無理由，應予駁回 。
  ㈣檢察官以原審未審酌被告否認犯行，態度不佳，及告訴人精
    神心理受創為由，上訴爭執量刑過輕。惟按關於刑之量定，
    係實體法上賦予法院得為自由裁量之事項，如已斟酌刑法第
    57條各款所列情狀，而未逾越法定刑度，或濫用其權限，即
    不得任意指摘為違法（最高法院72年度台上字第6696號、75
    年度台上字第7033號等判例要旨及95年度台上字第7315號、
    95年度台上字第7364號等判決要旨供參），在同一犯罪事實
    與情節，如別無其他加重或減輕之原因，下級審法院量定之
    刑，亦無過重或失輕之不當情形，則上級審法院對下級審法
    院之職權行使，原則上應予尊重（最高法院85年度台上字第
    2446號判決要旨供參）。原審簡易判決採略式記載，犯罪事
    實、證據及應適用之法條，除更正犯罪事實之時間外，餘均
    認與檢察官聲請簡易判決處刑書之記載相同，而引用為附件
    ，本為法律所許。而且原審引為附件之檢察官聲請簡易判決
    處書中，亦敘明具體求刑理由，當然也內化為原審的量刑參
    考基礎。本院審酌上揭一切情狀後，原審選處罰金刑，量刑
    並未逾越法定刑度，而且在罰金刑的法定範圍內量處中度之
    刑（上限為9千元），並未輕縱而失之過輕，即難謂有何違
    法失當之處，本院自當尊重原審量刑。依上說明，檢察官爭
    執原審量刑過輕而提起上訴，為無理由，亦應駁回。
據上論斷，應依刑事訴訟法第455條之1第1項、第3項、第368條
，判決如主文。
本案經檢察官廖偉志聲請簡易判決處刑、提起上訴，檢察官楊閔
傑到庭執行職務。
中　　華　　民　　國　　111 　年　　4 　　月　　12　　日
                刑事第二庭  審判長法官  葉明松
                            法      官  陳怡潔
                            法      官  王祥豪
以上正本證明與原本無異。　　　　　　　　　　　　　　　　
本件判決不得上訴。
中　　華　　民　　國　　111 　年　　4 　　月　　12　　日
                            書  記  官  吳芳儀